【裁判字號】    99,訴,2092
【裁判日期】    990727
【裁判案由】    商業會計法等
【裁判全文】
臺灣板橋地方法院刑事判決              99年度訴字第2092號
公  訴  人  臺灣板橋地方法院檢察署檢察官
被      告  甲○○原名：林建.
上列被告因違反商業會計法等案件，由檢察官提起公訴（99年度
偵緝字第1284號），經本院合議庭裁定由受命法官獨任進行簡式
審判程序，判決如下：
    主  文
甲○○連續商業負責人，以明知為不實之事項，而填製會計憑證
，累犯，處有期徒刑柒月，減為有期徒刑月又拾伍日，如易科
罰金以銀元佰元即新臺幣玖佰元折算壹日。
    事  實
一、甲○○曾因業務侵占案件，於民國（下同）88年5 月28日，
    經本院以87年度訴字第1801號刑事判決判處有期徒刑10月，
    88年7 月1 日判決確定，刑期起算日期為91年8 月10日，指
    揮書原載執行完畢日期為92年5 月29日，羈押折抵57日，累
    進縮刑12日，於92年4 月1 日縮刑期滿（接續執行另案所處
    拘役58日，於92年4 月7 日因易科罰金執行完畢出監）。緣
    其於92年7 月4 日登記設立秋岑有限公司（址原設臺北縣淡
    水鎮樹梅坑36號地下1 層，下稱秋岑公司，94年1 月27日遷
    址臺北縣中和市○○街16巷20號，嗣於95年2 月15日解散）
    ，為秋岑公司之負責人，亦為商業會計法所規定之商業負責
    人，以製作會計憑證為其附隨業務，其明知秋岑公司自93年
    5 月間起至94年2 月間止，並無與如附表所示之順文國際有
    限公司（下稱順文公司）等14家營業人實際從事交易及銷貨
    之商業行為，竟仍基於填製不實會計憑證及幫助他人逃漏營
    業稅之概括犯意，連續虛偽開立如附表所示之不實統一發票
    共58紙、銷售金額合計新臺幣（下同）1,377 萬9,027 元，
    交付與上開順文公司等14家營業人充當進貨憑證，並經部分
    公司持其中不實統一發票向稅捐稽徵機關申報（開立之統一
    發票銷售額明細、提出申報扣抵明細均詳如附表所示），而
    以此方法幫助該等公司逃漏營業稅額共計41萬9,531 元（起
    訴書誤載為68萬8,953 元，惟業據公訴人當庭更正）。
二、案經財政部臺灣省北區國稅局移送臺灣板橋地方法院檢察署
    檢察官偵查起訴。
    理  由
一、按依刑事訴訟法第284 條之1 之規定，除簡式審判程序、簡
    易程序及第376 條第1 款、第2 款所列之罪之案件外，第一
    審應行合議審判，復依同法第273 條之1 第1 項之規定，除
    被告所犯為死刑、無期徒刑、最輕本刑為三年以上有期徒刑
    之罪或高等法院管轄第一審案件者外，於第一次審判期日前
    之準備程序進行中，被告先就被訴事實為有罪之陳述時，審
    判長得告知被告簡式審判程序之旨，並聽取當事人、代理人
    、辯護人及輔佐人之意見後，裁定進行簡式審判程序。查被
    告甲○○所犯係死刑、無期徒刑、最輕本刑為三年以上有期
    徒刑以外之罪，其於準備程序中就被訴事實為有罪之陳述，
    經法官告知簡式審判程序之旨，並聽取公訴人、被告之意見
    後，業經本院合議庭依上開規定裁定由受命法官獨任進行簡
    式審判程序，合先敘明。
二、訊據被告甲○○坦承上開犯罪事實，核與財政部臺灣省北區
    國稅局查緝案件稽查報告相符，並有秋岑公司設立基本資料
    、營業稅欠稅查詢表、專案申請調檔統一發票查核名冊及查
    核清單在卷可稽。從而，本案事證已臻明確，被告犯行洵堪
    認定，自應依法論科。
三、按統一發票乃證明事項之經過而為造具記帳憑證所根據之原
    始憑證，商業負責人如明知為不實之事項，而開立不實之統
    一發票，係犯商業會計法第71條第1 款之以明知為不實之事
    項而填製會計憑證罪，該罪為刑法第215 條業務上登載不實
    文書罪之特別規定，依特別法優於普通法之原則，自應優先
    適用商業會計法第71條第1 款之規定。核被告甲○○所為，
    係犯商業會計法第71條第1 款（修正前，理由詳後述）之商
    業負責人明知不實事項而填製會計憑證罪、稅捐稽徵法第43
    條第1 項之幫助逃漏稅捐罪。被告先後多次填製不實會計憑
    證及幫助逃漏稅捐之犯行，時間緊接，方法相同，均各觸犯
    構成要件相同之罪名，顯皆係基於概括犯意反覆為之，均為
    連續犯，應依刑法第56條（修正前，理由詳後述）之規定，
    各論以一罪，並依法加重其刑。被告所犯上開2 罪間，有方
    法、結果的之牽連關係，應依刑法第55條後段（修正前，理
    由詳後述）之規定，從一重之商業負責人連續明知不實事項
    而填製會計憑證罪處斷。查被告曾因業務侵占案件，於88年
    5 月28日，經本院以87年度訴字第1801號刑事判決判處有期
    徒刑10月，88年7 月1 日判決確定，刑期起算日期為91年8
    月10日，指揮書原載執行完畢日期為92年5 月29日，羈押折
    抵57日，累進縮刑12日，於92年4 月1 日縮刑期滿（接續執
    行另案所處拘役58日，於92年4 月7 日因易科罰金執行完畢
    出監），此有臺灣高等法院被告前案紀錄表在卷可稽，其於
    5 年內再犯有期徒刑以上本案之罪，應依刑法第47條（修正
    前，理由詳後述）之規定論以累犯，並依法遞加重其刑。爰
    審酌被告犯罪之動機、目的、手段、幫助逃漏稅捐之金額及
    其品行、智識程度、犯罪後於本院審理中坦承犯行，態度尚
    佳等一切情狀，量處如主文所示之刑。又被告犯罪後，中華
    民國九十六年罪犯減刑條例業已制定，經總統於96年7 月4
    日公布，同年月16日生效施行，而被告之犯罪時間係在96年
    4 月24日以前，核與中華民國九十六年罪犯減刑條例所規定
    之減刑條件相符，爰依該條例第2 條第1 項第3 款規定減其
    宣告刑二分之一，並依該條例第9 條及刑法第41條第1 項前
    段之規定（修正前，理由詳後述），諭知如易科罰金之折算
    標準，以資懲儆。
四、按被告行為後，刑法業經修正，並於94年2 月2 日，經總統
    以華總一義字第09400014901 號令公布，且自95年7 月1 日
    施行，修正後刑法第2 條第1 項規定：「行為後法律有變更
    者，適用行為時之法律。但行為後之法律有利於行為人者，
    適用最有利於行為人之法律。」（刑法第2 條第1 項固經修
    正，惟其僅係新、舊法之比較適用原則之宣示性指導原則，
    並非實體刑罰法律，自不生行為後法律變更之比較適用問題
    ，應逕予適用修正後之此一規定），則就屬於法律變更（即
    犯罪成立要件及其處罰效果之內容作修正或廢止）部分，自
    應就有利或不利於被告之一切相關情狀，綜合全部結果而為
    比較，以定其應適用之法律，且一經定其應適用之法律後，
    即需整體適用之，不得任意割裂適用（參照最高法院88年度
    台上字第2404號、87年度台非字第400 號判決意旨），茲就
    本案應適用之法條涉及法律變更部分比較如下：（一）被告
    行為後，商業會計法第71條業於95年5 月24日修正施行，該
    條第1 款原規定「商業負責人、主辦及經辦會計人員或依法
    受託代他人處理會計事務之人員有左列情事之一者，處5 年
    以下有期徒刑、拘役或科或併科新臺幣15萬元以下罰金：一
    、以明知為不實之事項，而填製會計憑證或記入帳冊者」，
    修正後則將上開條文之刑度規定提高為「5 年以下有期徒刑
    、拘役或科或併科新臺幣60萬元以下罰金」，經比較新舊法
    之結果，自應適用被告行為時之法律即95年5 月24日修正施
    行前之商業會計法第71條第1 款之規定。（二）修正前商業
    會計法第71條第1 款商業負責人明知不實事項而填製會計憑
    證罪、稅捐稽徵法第43條第1 項幫助納稅義務人以不正當方
    法逃漏稅捐罪，其最低度罰金刑依修正前刑法第33條第5 款
    之規定為銀元1 元〈即新臺幣3 元〉以上，而修正後刑法第
    33條第5 款則規定為新臺幣1,000 元以上，是以修正前之規
    定較有利於被告。（三）修正前刑法第56條係規定：「連續
    數行為而犯同一之罪名者，以一罪論。但得加重其刑至二分
    之一。」，而修正後之刑法已刪除該關於連續犯之規定，就
    其對行為人刑罰之法律效果以觀，以修正前之規定為有利於
    被告。（四）修正前刑法第55條係規定：「一行為而觸犯數
    罪名，或犯一罪而其方法或結果之行為犯他罪名者，從一重
    處斷。」；而修正後則規定：「一行為而觸犯數罪名者，從
    一重處斷。但不得科以較輕罪名所定最輕本刑以下之刑。」
    ，修正後刪除牽連犯之規定，而論以數罪，是以修正前之規
    定較有利於被告。綜合上開比較結果，揆諸前開說明，就上
    開法律應依修正後刑法第2 條第1 項前段之規定，適用修正
    前即行為時之法律。至於：（一）修正前刑法第41條第1 項
    前段係規定：「犯最重本刑為五年以下有期徒刑以下之刑之
    罪，而受六個月以下有期徒刑或拘役之宣告，因身體、教育
    、職業、家庭之關係或其他正當事由，執行顯有困難者，得
    以一元以上三元以下折算一日，易科罰金。」，又被告行為
    時之易科罰金折算標準，修正前罰金罰鍰提高標準條例第2
    條〈現已刪除〉係規定就其原定數額提高為100 倍折算1 日
    ，則本件被告行為時之易科罰金折算標準，應以銀元300 元
    折算1 日，經折算為新臺幣後，應以新臺幣900 元折算為1
    日；惟修正後則規定：「犯最重本刑為五年以下有期徒刑以
    下之刑之罪，而受六個月以下有期徒刑或拘役之宣告者，得
    以新臺幣一千元、二千元或三千元折算一日，易科罰金。」
    ，是修正前之規定較有利於被告，故應適用修正前之規定。
    （二）修正前刑法第47條係規定：「受有期徒刑之執行完畢
    ，或受無期徒刑或有期徒刑一部之執行而赦免後，五年以內
    再犯有期徒刑以上之罪者，為累犯，加重本刑至二分之一。
    」；修正後則規定：「受徒刑之執行完畢，或一部之執行而
    赦免後，五年以內故意再犯有期徒刑以上之罪者，為累犯，
    加重本刑至二分之一。第九十八條第二項關於因強制工作而
    免其刑之執行者，於受強制工作處分之執行完畢或一部之執
    行而免除後，五年以內故意再犯有期徒刑以上之罪者，以累
    犯論。」，而被告於有期徒刑執行完畢後5 年內，再故意犯
    本件有期徒刑以上本案之罪，不論依修正前刑法第47條或修
    正後刑法第47條第1 項之規定，均構成累犯，即無有利或不
    利之情形，無庸為新、舊法之比較，但因有上開應依刑法第
    2 條第1 項之規定為新、舊法之比較情形，且綜其全部罪刑
    之結果而為比較，認應適用修正前之規定，故就累犯部分，
    亦應一體適用修正前之規定〈參照最高法院97年度第2 次刑
    事庭會議決定〉。
據上論斷，應依刑事訴訟法第273 條之1 第1 項，第299 條第1
項前段，商業會計法第71條第1 款（修正前），稅捐稽徵法第43
條第1 項，刑法第2 條第1 項前段、第11條前段，刑法第55條（
修正前）、第56條（修正前）、第47條（修正前）、第41條第1
項前段（修正前），罰金罰鍰提高標準條例第2 條，中華民國九
十六年罪犯減刑條例第2 條第1 項第3 款、第7 條、第9 條，現
行法規所定貨幣單位折算新臺幣條例第2 條，判決如主文。
本案經檢察官黃明絹到庭執行職務。
中    華    民    國    99    年    7     月    27    日
                  刑事第八庭  法  官  陳鴻清
以上正本證明與原本無異。
如不服本判決應於收受判決後10日內向本院提出上訴書狀，並應
敘述具體理由。其未敘述上訴理由者，應於上訴期間屆滿後20日
內向本院補提理由書( 均須按他造當事人之人數附繕本) 「切勿
逕送上級法院」。
                              書記官  黃頌棻
中    華    民    國    99    年    7     月    27    日
附錄本案論罪科刑法條全文：
商業會計法第71條（修正前）：
商業負責人、主辦及經辦會計人員或依法受託代他人處理會計事
務之人員有左列情事之一者，處五年以下有期徒刑、拘役或科或
併科新臺幣十五萬元以下罰金：
一  以明知為不實之事項，而填製會計憑證或記入帳冊者。
二  故意使應保存之會計憑證、帳簿報表滅失毀損者。
三  意圖不法之利益而偽造、變造會計憑證、帳簿報表內容或撕
    毀其頁數者。
四  故意遺漏會計事項不為記錄，致使財務報表發生不實之結果
    者。
五  其他利用不正當方法，致使會計事項或財務報表發生不實之
    結果者。
稅捐稽徵法第43條：
教唆或幫助犯第四十一條或第四十二條之罪者，處三年以下有期
徒刑、拘役或科新臺幣六萬元以下罰金。
稅務人員、執行業務之律師、會計師或其他合法代理人犯前項之
罪者，加重其刑至二分之一。
稅務稽徵人員違反第三十三條規定者，除觸犯刑法者移送法辦外
，處一萬元以上五萬元以下罰鍰。
附表：
┌──┬──────────┬─────────────┬─────────────┐
│編號│營業人名稱          │開立之統一發票銷售額明細  │提出申報扣抵明細          │
│    │                    │                          │                          │
│    │                    │                          │                          │
│    │                    ├──┬─────┬────┼──┬─────┬────┤
│    │                    │張數│銷售額    │稅額    │張數│銷售額    │稅額    │
├──┼──────────┼──┼─────┼────┼──┼─────┼────┤
│  1 │順文國際有限公司    │ 1  │   285,952│  14,298│ 0  │         0│       0│
├──┼──────────┼──┼─────┼────┼──┼─────┼────┤
│  2 │台灣新光保全股份有限│ 3  │     9,000│     450│ 0  │         0│       0│
│    │公司                │    │          │        │    │          │        │
├──┼──────────┼──┼─────┼────┼──┼─────┼────┤
│  3 │數碼戲胞科技娛樂股份│ 2  │ 5,090,476│ 254,524│ 0  │         0│       0│
│    │有限公司            │    │          │        │    │          │        │
├──┼──────────┼──┼─────┼────┼──┼─────┼────┤
│  4 │禾企電子股份有限公司│27  │ 3,404,000│ 170,200│27  │ 3,404,000│ 170,200│
│    │                    │    │          │        │    │          │        │
├──┼──────────┼──┼─────┼────┼──┼─────┼────┤
│  5 │奔達通訊行          │ 1  │   150,000│   7,500│ 1  │   150,000│   7,500│
├──┼──────────┼──┼─────┼────┼──┼─────┼────┤
│  6 │佳閤企業有限公司    │ 1  │   200,000│  10,000│ 1  │   200,000│  10,000│
├──┼──────────┼──┼─────┼────┼──┼─────┼────┤
│  7 │華活電子有限公司    │ 3  │    28,550│   1,428│ 2  │    25,550│   1,278│
├──┼──────────┼──┼─────┼────┼──┼─────┼────┤
│  8 │浩煦科技有限公司    │ 3  │    47,000│   2,350│ 3  │    47,000│   2,350│
├──┼──────────┼──┼─────┼────┼──┼─────┼────┤
│  9 │勝吉有限公司        │ 1  │     6,840│     342│ 1  │     6,840│     342│
├──┼──────────┼──┼─────┼────┼──┼─────┼────┤
│ 10 │智老資訊有限公司    │ 1  │     5,600│     280│ 1  │     5,600│     280│
├──┼──────────┼──┼─────┼────┼──┼─────┼────┤
│ 11 │創限實業有限公司    │ 1  │   872,011│  4,3601│ 1  │   872,011│  4,3601│
├──┼──────────┼──┼─────┼────┼──┼─────┼────┤
│ 12 │寶鴻國際電訊股份有限│ 2  │ 1,166,000│  58,300│ 2  │ 1,166,000│  58,300│
│    │公司                │    │          │        │    │          │        │
├──┼──────────┼──┼─────┼────┼──┼─────┼────┤
│ 13 │鑫視科技股份有限公司│10  │ 1,000,000│  50,000│10  │ 1,000,000│  50,000│
├──┼──────────┼──┼─────┼────┼──┼─────┼────┤
│ 14 │慶汶企業有限公司    │ 2  │ 1,513,598│  75,680│ 2  │ 1,513,598│  75,680│
├──┼──────────┼──┼─────┼────┼──┼─────┼────┤
│總計│                    │58  │13,779,027│ 688,953│51  │ 8,390,599│ 419,531│
└──┴──────────┴──┴─────┴────┴──┴─────┴────┘

司法院資訊處製作；財團法人民間司法改革基金會備份。
